【裁判字號】    94,易,1027
【裁判日期】    950127
【裁判案由】    詐欺
【裁判全文】
臺灣臺南地方法院刑事判決              94年度易字第1027號
公  訴  人  臺灣臺南地方法院檢察署檢察官
被      告  丁○○
上列被告因詐欺案件，經檢察官提起公訴（94年度偵緝字第676
號），本院判決如下：
    主  文
丁○○意圖為自己不法之所有，以詐術使人將第三人之物交付，
處有期徒刑拾月。
    事  實
一、丁○○與甲○○原是男女朋友關係，並自民國九十年一月間
    起同居於甲○○位於臺南市○○路一三四號九樓之十五住處
    ，並將戶籍遷徙至甲○○上開住處，丁○○為誘騙甲○○出
    資購買車輛供自己使用，先於九十年四月九日某時許，偕同
    甲○○至臺南市○區○○○路三段二○九號乙○○與葉文彬
    合夥經營之「東龍車行」，選購車號ＵＡ─７９９７號賓士
    廠牌自用小客車一輛（以下簡稱系爭賓士汽車），價款新臺
    幣（下同）六十五萬元，並簽立買賣契約書（下稱第一份買
    賣契約書），買方記載為甲○○，賣方記載為東龍車行之乙○○，丁○○則作為契約見證人，甲○○並當場交付訂金三
    十萬元予乙○○，再於九十年四月十二日下午某時許，由甲○○偕同丁○○再前往東龍車行給付尾款三十五萬元。詎丁○○竟意圖為自己不法之所有，於甲○○交付全部買賣價金
    後，因身體不適無法親自辦理交車事宜，丁○○遂向甲○○
    誆稱由其代為處理後續事宜後，立即於九十年四月十二日下
    午三時三十分許，偕同其不知情之堂兄鄭榮前往東龍車行
    ，向東龍車行合夥人之葉文彬誆稱：車輛欲變更過戶至鄭榮
    名下，致使第三人葉文彬陷於錯誤，誤認陪同甲○○前來
    購買系爭賓士汽車之見證人丁○○乃實際買受人，不疑有他
    遂另行簽立日期仍為九十四年四月九日之買賣契約書（下稱
    第二次買賣契約書），將買方變更為鄭榮，賣方記載為東
    龍車行之葉文彬，丁○○則仍作為該契約之見證人，並將系
    爭賓士汽車過戶予鄭榮名下，甲○○誤認其仍為系爭賓士
    汽車之實際所有人，乃將系爭賓士汽車交付丁○○使用。嗣
    於同年八月一日下午二時四十分許，丁○○因故傷害甲○○
    ，導致二人分手（傷害部分業經臺灣高等法院臺南分院以九
    十二年上易字第七一九號駁回丁○○上訴，丁○○經判處有
    期徒刑二月確定），甲○○出院返回住處後，在丁○○衣服
    內找到第二次買賣契約書及汽車過戶登記書等資料，因而發
    現上情，丁○○更於同年九月十九日再將系爭賓士汽車賣回
    東龍車行牟利。
二、案經甲○○告訴臺灣臺南地方法院檢察署檢察官偵查後提起
    公訴。
    理  由
一、訊據被告丁○○除對於有二次與甲○○至東龍車行購買系爭
    賓士汽車一節坦白承認外，惟矢口否認有詐欺犯行，辯稱：
    「我因為房屋被查封拍賣，所以一開始買車時就是要登記成
    鄭榮的名義，我是因為不認識字才叫甲○○陪同我去簽約
    ，全部買賣價金都是我支付的。」云云（見本院卷第十八、
    二七頁），經查：
  (一)上開犯罪事實，有見證人均為被告丁○○，契約當事人分別
    為乙○○及甲○○之汽車買賣合約書（見偵查卷六第三九頁
    ）以及契約當事人分別為葉文彬及鄭榮之汽車買賣合約書
    （見偵查卷六第四十頁）共二份、告訴人甲○○所提出系爭
    賓士汽車完稅證明及牌照申請資料一份（見偵查卷六第四一
    至四三頁）附卷可稽。而系爭賓士汽車係於九十年四月十二
    日由車主葉文彬移轉登記予鄭榮，再於同年九月十九日再
    移轉回葉文彬，此有交通部公路總局嘉義區監理所臺南監理
    站九十四年九月七日嘉監南字第０９４００２２７１５號函
    文所附車號ＵＡ－７９９７號車籍異動相關資料一份可查（
    見偵查卷六第五一至五八頁）。由上開證據資料，已可認定
    本件買賣契約當事人本為甲○○及東龍車行之乙○○，其後
    再變更為鄭榮與東龍車行之葉文彬，而被告丁○○僅前揭
    契約之見證人而已。
  (二)證人鄭榮於偵查中具結後證稱：「丁○○要買車時來找我
    商量，要將系爭賓士汽車登記成我的名義，我是在中午時去
    車行簽約，在場人有丁○○及葉文彬，當時丁○○並沒有把
    錢拿出來，之後車子是丁○○在使用。車子確實不是我的，
    我也不知道是何人出錢買的。後來丁○○又向我借證件去東
    龍車行將車子賣回」等語（見偵查卷三第八一至八二頁、卷
    四第八、七一、七五頁、卷五第十六至十七、三四至三五頁
    ）。而證人即東龍車行另一合夥人葉文彬於偵查中具結作證
    時，除對於丁○○及甲○○一同前來購買系爭賓士汽車以及
    有簽過二份契約書一節仍有記憶外，對於其餘簽約及交付價
    金之細節，已不復記憶等語（見偵查卷四第一二○及一二一
    頁、卷五第二八至二九頁）。由上開供述證據，足可證明系
    爭賓士汽車買賣契約當事人確實仍為甲○○及東龍車行之乙○○。其後再變更為鄭榮之原因，乃東龍車行依據非契約
    當事人即見證人丁○○之指示，將系爭賓士汽車車主登記為
    並未出資僅屬掛名之鄭榮。既第二次買賣契約車主鄭榮
    僅屬掛名人，則系爭賓士汽車原始買賣契約之當事人，依據
    買賣契約文書在民事法律效果之形式觀察，仍屬甲○○及東
    龍車行【東龍車行則係由乙○○或葉文彬出名作為契約出賣
    人】。
  (三)證人乙○○於偵查中及本院作證時，除對於丁○○曾經向東
    龍車行買過汽車，丁○○及甲○○是一同前來購買系爭賓士
    汽車以及有簽過二份契約書，簽約當時大部分是由丁○○與
    其接洽，更改車主後有叫丁○○將原契約交還，但丁○○並
    未歸還一節仍有記憶外，對於其餘簽約及交付價金之細節，
    已隨時間經過而記憶減失，甚至表示有些證詞可能參雜其他
    買賣情形可能有誤，但應該是初次作證時所為陳述最為真實
    （見偵查卷四第一二○及一二一頁、卷五第二八至二九、三
    五至三七頁，本院卷第四五至五一頁）。而證人乙○○初次
    作證即九十二年八月二十六日係證稱：「當初是由丁○○及
    甲○○一同前來買車，我當時以為他們二人是夫妻，車錢分
    二次繳納，都是丁○○及甲○○前來繳款，但我已記不得當
    場由何人將錢交付給我，剛開始甲○○有說要將車子過戶給
    伊女兒名下，有簽了一份契約書；但其後甲○○未在場時，
    丁○○表示要將汽車過戶給堂哥鄭榮，那時我並不知道甲○○是否知道這件事」等語（見臺灣高等法院臺南分院九十
    二年上易字第七一九號刑事案件二審卷第三九至四十頁）。
  (四)佐以告訴人甲○○初始於九十一年十二月五日具狀告訴時，
    即陳稱：「九十年四月九日購買系爭賓士汽車，並當場支付
    三十萬元，由丁○○擔任見證人，簽立買賣契約，因當時雙
    方為男女朋友，丁○○遂要求後續之事由其處理，伊遂將訂
    金收據交丁○○，四月十二日下午辦理付清餘款後，因伊身
    體不適，丁○○遂建議交車一事由其本人前往代為辦理即可
    ，豈知丁○○竟將車子過戶予人頭鄭榮。」（見臺灣高等
    法院臺南分院九十二年上易字第七一九號刑事案件偵查卷第
    二三至二四頁），「車子是要買給我女兒，錢是伊交給乙○○」（見臺灣高等法院臺南分院九十二年上易字第七一九號
    刑事案件二審卷第二七頁），且告訴人於歷次偵查中所為陳
    述及本院所為證述，於待證事實重要事項即何人為契約當事
    人、本欲以其女兒作為汽車登記名義人、交付價金過程、何
    故致未能親自前往取車等節，均高度相符一致，且與證人乙○○、葉文彬及鄭榮所為證詞相合，其指訴自可採信（見
    偵查卷四第一○三至一○四頁、卷五第十七頁，本院卷第五
    二至五七頁）。
  (五)綜合上開證據資料，本件系爭賓士汽車買賣契約自始即是以
    甲○○與東龍車行作為契約當事人，被告丁○○只是契約見
    證人而已；縱上開契約當事人事後變更為鄭榮及東龍車行
    ，然而證人鄭榮已證稱其乃未出資之出名人，且上開變更
    亦由非契約當事人之被告丁○○所獨自變更，並未徵得甲○○同意。因此，自不能任意以契約書上乃見證人資格之丁○○，單方抗辯其為實際契約當事人，遽而推翻上開合法私文
    書契約之效力；而契約當事人既已記載為甲○○，甲○○確
    實在被告丁○○陪同下前往交付訂金及尾款，亦不能僅依被
    告丁○○抗辯，遽而認定陪同在場之見證人即被告丁○○為
    契約當事人暨實際出資者，如作此認定，實乃忽略系爭賓士
    汽車買賣契約書於不顧。質言之，被告此處抗辯與買賣契約
    書之證據資料不符，不能採信。另被告雖抗辯其為實際出資
    人，而甲○○接受政府中低收入補助，根本無資力購買汽車
    云云，然查：
    1.被告前曾表示「系爭賓士汽車是鄭榮想要購買，訂金三
      十萬元是鄭榮交由被告支付，其只是擔任介紹人而已」
      （見臺灣高等法院臺南分院九十二年上易字第七一九號刑
      事案件二審卷第二六頁），其後又改稱「系爭賓士汽車為
      其所購買，因為不認識字，才找甲○○簽名，但後來其有
      叫鄭榮簽名，才有第二份買賣契約書」（見臺灣高等法
      院臺南分院九十二年上易字第七一九號刑事案件二審卷第
      七三頁），再改稱「我是不認識字，才請甲○○去代簽契
      約。訂金是我支付的，我帶鄭榮去時有繳尾款三十多萬
      元」（見偵查卷五第三七至三八頁），「買車錢是我交付
      的，鄭榮沒有拿錢給我去買車」云云（見本院卷第二八
      頁）。被告丁○○前開辯解已前後矛盾，且證人鄭榮明
      確證明交車當時被告丁○○並未有支付價金行為，又被告
      先前已有中古汽車交易經驗，且為自己親自辦理（見本院
      卷第六六頁），在本案卻表示看不懂契約內容，才請甲○○前往；如果被告為實際出資人，在被告與甲○○同居之
      時，雙方關係正濃之際，儘可將變更契約一事告訴甲○○
      配合，何須私下辦理變更。而系爭賓士汽車係以六十五萬
      元買入，該車車況良好，然不到半年便以四十餘萬元價格
      賣出，立即受有二十餘萬元之損失，更有違買車使用人之
      常理。可見被告係在甲○○因故無法親自領車時，趁機將
      系爭賓士汽車車主名義變更為鄭榮，藉此訛詐該車，至
      為明顯。
    2.被告欲聲請傳喚證人鄭秀華，用以證明其是用自己隨身之
      四十三萬及寄放在鄭秀華處的二十萬現金購車（見本院卷
      第三十頁），但被告對此有利事項並未提出具體資料供本
      院傳喚調查，自不能以上開無從調查之事項，作為有利被
      告認定。至於告訴人甲○○雖自八十八年一月迄今領有中
      低收入戶生活扶助費，有臺南市北區區公所函文所附統計
      表一份可查（見偵查卷六第九二至九三頁）。然而申請上
      開補助，只要全家戶現金及有價證券不超過二百五十萬元
      ，土地及房屋價值不超過六百五十萬元，且全家戶總收入
      之計算又排除出嫁女兒，此有臺南市中低收入老人生活津
      貼審核作業規定一份可參（見本院卷第七三至七五頁）。
      換言之，縱使甲○○持有二百五十萬元以下之現金及有價
      證券，以及六百五十萬元以下之土地及房屋，而所生育已
      婚三名女兒均有給予甲○○生活費，甲○○仍可申請獲得
      前開補助。查系爭賓士汽車價金為六十五萬元，顯然低於
      二百五十萬元許多，顯見甲○○領取中低收入戶生活扶助
      費一節，與甲○○有無資力購買系爭賓士汽車，尚無必然
      關連，被告以此為辯，仍不足憑信。因此，本案買賣契約
      當事人乃甲○○，而甲○○亦有支付價金之行為，已如前
      述，僅為契約見證人之被告，對於其乃實際契約當事人、
      其有權變更車主為鄭榮之名義、其確實有支付價金等節
      ，均未提出有利事項供本院調查，而被告其後使用系爭賓
      士汽車，再變賣求現，乃屬確定之事。可認被告確有訛詐
      甲○○及東龍車行二名合夥人，致使本應交付系爭賓士汽
      車予甲○○之第三人東龍車行陷於錯誤，致將系爭賓士汽
      車交付丁○○，嗣後更將原車賣回東龍車行，造成告訴人
      受有損害。綜上，本案事證明確，被告犯行應堪認定。
二、核被告所為，係犯刑法第三百三十九條第一項詐欺取財罪。
    爰審酌被告曾有賭博前科，有臺灣高等法院被告前案紀錄表
    一份在卷可稽（見本院卷第四頁），僅因其與告訴人一同前
    往購買車輛擔任見證人並代為洽談買賣細節，竟假冒其乃真
    正出資人，向東龍車行訛詐，使東龍車行合夥人乙○○及葉
    文彬發生誤認，事後又因與告訴人為同居關係而使用系爭賓
    士汽車，取走汽車後不過半年又轉賣牟利等犯罪之動機、目
    的及手段，並斟酌告訴人所受損害，迄今未與告訴人和解，
    犯後否認犯罪，態度不能認為良好等一切情狀，量處如主文
    所示之刑，以資懲儆。
據上論斷，應依刑事訴訟法第二百九十九條第一項前段，刑法第
三百三十九條第一項，罰金罰鍰提高標準條例第一條前段，判決
如主文。
本案經檢察官丙○○到庭執行職務。
中    華    民    國    95    年    1     月    27    日
                  刑事第十一庭  審判長法  官  謝瑞龍
                                      法  官  周紹武
                                      法  官  李東柏
以上正本證明與原本無異。
如不服本判決，應於判決送達後十日內，向本院提出上訴狀。
                                      書記官  簡湘雲
中    華    民    國    95    年    1     月    27    日
刑法第三百三十九條第一項
意圖為自己或第三人不法之所有，以詐術使人將本人或第三人之
物交付者，處五年以下有期徒刑、拘役或科或併科一千元以下罰
金。以前


司法院資訊處製作；財團法人民間司法改革基金會備份。
